臺灣板橋地方法院民事判決　　　　　　 100年度訴字第1962號
原　　　告　郭錦輝
訴訟代理人　陳舜銘律師
被　　　告　臺灣省農工企業股份有限公司
法定代理人　洪復琴
訴訟代理人　李明梅
　　　　　　張修齡
上列當事人間債務人異議之訴事件，經本院於民國100 年11月30
日言詞辯論終結，茲判決如下：
    主  文
原告之訴駁回。
訴訟費用由原告負擔。
    事  實
一、按「確認法律關係之訴，非原告有即受確認判決之法律上利
    益者，不得提起」，民事訴訟法第247 條第1 項前段定有明
    文。而所謂即受確認判決之法律上利益，係指法律關係之存
    否不明確，原告主觀上認其在法律上之地位有不安之狀態存
    在，且此種不安之狀態，能以確認判決將之除去者而言（最
    高法院52年度臺上字第1240號判例意旨參照）。查原告主張
    兩造間就本院100 年度司執助字第1948號強制執行事件被告
    聲請強制執行金額865,169 元之債權（另尚有應負擔之執行
    費用56,281元）不存在，為被告所否認，原告主觀上認其在
    法律上之地位有不安之狀態存在，且此種不安之狀態，能以
    確認判決將之除去，揆諸前揭規定及說明，原告提起本件訴
    訟，應有確認利益，合先敘明。
二、原告起訴主張：
  (一)原告郭錦輝固積欠被告臺灣省農工企業股份有限公司之租金
    債務新臺幣（下同）865,169 元及應負擔之訴訟費用56,281
    元，經被告取得臺灣士林地方法院核發之87年執字第4043號
    債權憑證，被告持該執行名義於民國93年間向臺灣臺北地方
    法院對原告聲請強制執行，經該院以93年執字第36984 號受
    理，於該執行事件強制執行程序中，被告之代理人邱六郎律
    師與原告及訴外人郭錦明達成和解，由被告之代理人邱六郎
    律師收取50萬元後，撤回上開執行事件。詎料，被告竟持上
    述補發之債權憑證聲請再予強制執行，經臺灣臺北地方法院
    民事執行處以100 年司執字第56471 號囑託鈞院以100 年司
    執助字第1948號執行，扣押原告於第三人第一商業銀行股份
    有限公司五股分公司之存款債權。然原告之債務既已清償，
    債權即已不存在，被告請求之事由業已消滅，自不得據以聲
    請強制執行，為此依強制執行法第14條第1 項之規定提起本
    件債務人異議之訴，並為聲明：臺灣板橋地方法院100 年度
    司執助字第1948號給付租金強制執行事件被告對原告之債權
    不存在。
  (二)對被告抗辯主張之意見：
    1.依臺灣臺北地方法院95年3 月20日北院錦93年執酉字第
      36984 號通知書記載，可知邱六郎律師為該執行事件被告
      之代理人，於95年3 月9 日邱六郎律師與本件原告及訴外
      人郭錦明達成和解，並收受50萬元等情，業如前述，可知
      當時係因債務清償，被告方撤回上開強制執行之聲請。且
      由邱六郎律師於與該執行事件之債務人郭錦明及同為被告
      之債務人即原告達成和解，並製作收據乙紙交付原告等人
      ，可知邱六郎律師係有權代理被告之人。縱或邱六郎律師
      當時未獲授權進行和解事宜，惟原告亦有相當理由可相信
      邱六郎律師為被告之代理人，亦有民法表見代理之適用。
      況邱六郎律師於前開執行事件既為代理人，並有特別代理
      權，得為代理被告進行和解或訴之撤回，因此，被告辯稱
      邱六郎律師未取得被告同意及授權云云，顯係卸責之詞，
      不足採信。
    2.證人邱六郎律師雖證述上開強制執行事件大部分均由其助
      理處理，其於很多細節部分表示不清楚等語，惟此係即證
      人與被告的內部關係，證人就前開執行案件既為有權代理
      ，執行案件是否已經終結，原告本人並不清楚，至少在原
      告的認知還是有權限的，且原告本人於和解時應可信任證
      人助理所為的行為，具表見代理的效力，故和解仍對原告
      發生效力。
    3.原告雖非前開執行事件之當事人，前開執行事件撤回之效
      力固不及於原告，惟邱六郎律師既係有權代理被告為前開
      執行事件，且與該執行事件之當事人即債務人郭錦明一同
      和解，並收取和解金額50萬元，此雖非訴訟上之和解，仍
      有和解之效力，被告自應受該和解之拘束，從而，原告對
      於被告之債務已經清償而消滅。
三、被告抗辯主張：
  (一)被告雖於93年10月11日委任邱六郎律師，對同一執行名義所
    載之債務人郭錦明之薪資債權為強制執行，然該案件執行對
    象為債務人張登讚、郭錦明、簡勝一、李慶福等4 人，執行
    標的為上開4 人之薪資債權及債務人李慶福對安泰商業銀行
    股份有限公司信義分公司之存款債權，並不包括對原告之強
    制執行。是以邱六郎律師之代理權僅及於債務人郭錦明之強
    制執行部分，而不包括原告。
  (二)上開強制執行事件，臺灣臺北地方法院就對債務人郭錦明之
    執行部分，業已核發93年11月16日北院錦93執酉字第36984
    號移轉命令，被告自93年11月18日起迄債務人郭錦明清償債
    務完畢止，得按月自行向第三人赫本公司為薪資扣款之收取
    ，嗣該院並於執行名義（即本件債權憑證）依法加註下述之
    強制執行結果：「本件債權人經本院93年民執酉字第36984
    號執行債務人（按指債務人郭錦明）之薪津債權83萬8,906
    元及執行費33萬7,686 元，經核發移轉命令」。又該院民事
    執行處其後另為93年11月16日北院錦93執酉字第36984 號通
    知，以上開執行案件對債務人張登讚、簡勝一之部分，因債
    權人即被告未就第三人之異議起訴結案，而撤銷原於93年10
    月13日所核發之扣押命令。是以該強制執行事件，業於93年
    11月16日執行終結，而邱六郎律師有義務依臺灣臺北地方法
    院所囑，將執行名義檢還被告並為受委任事務之報告，不得
    於未獲被告之授權情況下，於執行程序之外，另外擅自開立
    「收據」收取50萬元及與被告之債務人成立任何之和解。
  (三)詎邱六郎律師未為任何已完成受委任義務之報告，反而於95
    年3 月9 日藉職務之便，擅自以其名義開立收據，向原告與
    訴外人郭錦明二人收取50萬元，其事先並未取得被告之同意
    及授權，故邱六郎律師顯無權限對原告郭錦輝與訴外人郭錦
    明二人為執行程序之外之和解，另其所收取之款項，事後亦
    無送交予被告之紀錄，而僅另交付乙份執行無結果的文件予
    被告，被告當時以為執行無結果。按被告為公司法人，且為
    經濟部所屬公營事業機構，依法即不得擅自酌減債務人欠款
    ，避免圖利、瀆職罪嫌，此為邱六郎律師所明知，且邱六郎
    律師於未先取得被告同意情形下，擅自以其名義開立收據，
    於收據內逕自以其名義，表明收取原告等50萬元，撤回上開
    強制執行事件，其行為明顯違法。被告已對邱六郎律師及其
    助理傅鉅垣二人，向臺灣臺北地方法院檢察署提起刑事告訴
    （案號：100 年度他字第4829號案件）偵查中，另民事侵權
    行為損害賠償部分，被告亦已另向臺灣臺北地方法院起訴（
    案號：北院100 年度司補字第2095號）。
  (四)原告所提由邱六郎律師出具之收據，僅屬其個人行為，事先
    並未取得被告之同意，且無書面資料可證明當時邱六郎律師
    已取得被告之和解授權，故邱六郎律師所為上開和解行為，
    對被告應無效力。
  (五)又邱六郎律師趁其職務之便，於未取得被告同意情形下，於
    95年3 月10日擅自以其名義具狀向臺灣臺北地方法院撤回對
    債務人郭錦明之強制執行，此由該民事撤回狀上僅有邱六郎
    印章，卻無被告公司之大、小章即明。且不論當時撤回原因
    為何，邱六郎律師之代理權僅及於郭錦明強制執行部分，不
    及於其他。
  (六)被告對訴外人郭錦明之債權金額高達92萬1,122 元、對原告
    郭錦輝之債權金額高達94萬7,385 元，以上債權金額合計為
    186 萬8, 507元，邱六郎律師僅向渠等收取50萬元，卻於書
    狀上簡單以「雙方（指郭錦明與被告二人，顯未含原告郭錦
    輝）已清償和解」之字語，向法院表示撤回執行，其挾法律
    之專業，為相關法律行為未嚴謹行事，除為掩飾其行為之不
    法外，難有其餘合理之解釋。
  (七)本件收據書面上並沒有被告的授權，且上述強制執行程序亦
    已經執行完畢，苟原告欲為和解，自應該與被告交涉，而非
    與原先執行程序中被告之訴訟代理人來為和解行為，是本件
    並無原告所主張之表見代理存在。
  (八)邱六郎律師擅以其名義向原告收取50萬元之行為，於法不容
    ，應由原告另案向邱六郎律師為相關權利之主張，以維兩造
    權利不受他人不法侵害。原告之訴實無理由，為此聲明：原
    告之訴駁回。
四、本院之判斷：
  (一)原告主張其因積欠被告租金債務，經被告取得臺灣士林地方
    法院核發之87年執字第4043號債權憑證，嗣被告持該執行名
    義向臺灣臺北地方法院聲請強制執行，經該院以93年執字第
    36984 號受理（下稱原強制執行事件），其後被告在該強執
    行事件中委任之代理人邱六郎律師以債務人業已清償和解為
    由，於95年3 月10日具狀撤回對債務人郭錦明之執行，經該
    院以95年3 月20日北院錦93執酉字第36984 號通知撤銷原核
    發93年10月13日北院錦93執酉字第36984 號執行命令而結案
    ；嗣被告再持補發之上述債權憑證向臺灣臺北地方法院聲請
    再予強制執行，經該院民事執行處以100 年司執字第56471
    號囑託本院以100 年司執助字第1948號執行，並扣押原告於
    第三人第一商業銀行股份有限公司五股分公司之存款債權等
    情，業據其提出上開債權憑證及臺灣臺北地方法院民事執行
    處通知各乙份（均影本）為證，並經本院依職權調取臺灣臺
    北地方法院93年度執字第36984 號、100 年度司執字第
    56471 號及本院100 年度司執助字第1948號案件卷宗所附民
    事聲請狀、民事委任狀、民事撤回狀、臺灣臺北地方法院民
    事執行處通知、民事強制執行聲請狀、臺灣士林地方法院債
    權憑證（補發）及本院100 年7 月18日板院輔100 年司執助
    實字第1948號通知查核無誤，復為被告所自認在卷，堪信為
    真實。而原告主張被告於對原告所提起之原強制執行事件中
    ，係因其代理人邱六郎律師與原告及債務人郭錦明達成和解
    ，由邱六郎律師收取50萬元後，始撤回原強制執行事件，邱
    六郎律師就該和解為有權代理或表見代理，其和解自對被告
    發生效力，兩造已無債權債務關係，被告再為本件再予執行
    之聲請自無理由等語，並提出由邱六郎律師具名之收據乙份
    為證；被告則抗辯主張其於原強制執行事件固委任邱六郎律
    師為代理人，然該強制執行事件之債務人並不包括原告，是
    邱六郎律師就兩造間債權債務關係之處理並未獲得被告合法
    授權，且原強制執行事件於93年11月16日即已終結，邱六郎
    律師於執行程序之外擅自與原告為和解，為其個人行為，被
    告並不知情，對被告亦不生效力等語。
  (二)按民事訴訟如係由原告主張權利者，應先由原告負舉證之責
    ，若原告先不能舉證，以證實自己主張之事實為真實，則被
    告就其抗辯事實即令不能舉證，或其所舉證據尚有疵累，亦
    應駁回原告之請求，最高法院著有17年上字第917 號判例可
    循。本件原告主張與被告前授權邱六郎律師代理而與原告就
    兩造間債權債務關係達成和解云云，就此項主張被告授與代
    理權之事實自應由其負舉證責任。經查：
    1.原強制執行事件，係被告向臺灣臺北地方法院對債務人張
      登讚、郭錦明、簡勝一、李慶福等4 人所提起，其當事人
      並不包括原告，此經本院依職權調取臺灣臺北地方法院93
      年度執字第36984 號執行事件卷宗查證無訛，是原告主張
      原強制執行事件係被告對其所提出者云云，顯與事實不符
      。又邱六郎律師於原強制執行事件中所提出之委任狀，載
      明被告授權範圍為：「為強制執行事件委任人（按即被告
      ）茲委任受任人（按即邱六郎律師）為訴訟代理人，就本
      事件有為一切訴訟行為之權，並有民事訴訟法第七十條第
      一項但書及第二項所列各行為之特別代理權」（參臺灣臺
      北地方法院93年度執字第36984 號卷宗），是以邱六郎律
      師固於原強制執行事件中受被告委任為代理人，然原告既
      非原強制執行事件之當事人，則邱六郎律師自僅於原強制
      執行程序中對債務人張登讚、郭錦明、簡勝一、李慶福等
      4 人有代理被告為訴訟上行為之權，其範圍並不包括被告
      對原告之債權處理行為，是以邱六郎律師本於原強制執行
      事件中所受被告之委任，並無代理被告對原告債權為和解
      或其他法律行為之權限。則原告主張邱六郎律師於原強制
      執行事件進行中受被告委任為代理人，而具有代理被告與
      原告和解之權等語，容非有理。
    2.又原告固提出收據乙份，資為其主張邱六郎律師係受被告
      授與代理權而與原告和解之證明。惟原告所提出由邱六郎
      律師具名之收據乙份，其上記載：「茲收到新臺幣伍拾萬
      元正無訛，撤回臺灣臺北地方法院93年執字第36984 號強
      制執行事件，恐口無憑，特立此據。此致郭錦明先生郭錦
      輝先生收執。立據人邱六郎律師。中華民國95年3 月9 日
      。」（參本院卷第6 頁），觀之其內容並無被告公司之簽
      名蓋章，亦無被告授與代理權予邱六郎律師之記載，則徒
      由該收據之內容及製作，尚不足認定被告當時就與原告間
      債權之和解事宜確有授權邱六郎律師之事實。而證人邱六
      郎律師在本院固證稱上開收據及民事撤回狀均係由其事務
      所助理傅鉅垣所製作提出等語，然其亦明確證述其與被告
      公司相關事務之委任，向來係與被告公司董事長討論原則
      後，交由其事務所助理及被告公司法務人員處理細節事項
      ，對於當時被告公司是否有授權其代理對原告為和解，並
      不清楚等語（參本院卷第46頁至第47頁背面），是由證人
      邱六郎律師之證述，亦不足以證明上開與原告之和解確係
      經被告授權而合法代理。而原告就所主張邱六郎律師當時
      經被告授與代理權之事實，亦未能舉證以實其說，且於言
      詞辯論終結前表明別無其他舉證，自難認為真實。
  (三)次按由自己之行為表示以代理權授與他人，或知他人表示為
    其代理人而不為反對之表示者，對於第三人應負授權人之責
    任，民法第169 條前段定有明文。表見代理，係為保護第三
    人而設，必須本人有表見之事實，足使第三人信該他人有代
    理權之情形存在，始足當之。所謂知他人表示為其代理人而
    不為反對之表示者，以本人實際知其事實為前提，其主張本
    人知此事實者，應負舉證之責（最高法院70年台上字第657
    號、68年台上字第1081判例參照）。本件原告主張縱或邱六
    郎律師當時未獲授權進行和解事宜，亦有民法表見代理之適
    用等語，依上開說明其自應就構成表見代理之事實負舉證之
    責。惟原告所提上開收據並非被告所出具，亦無被告之簽名
    用印，依其記載亦無可使原告相信邱六郎律師除對訴外人郭
    錦明之和解部分外，尚有另經被告授權代理與原告和解之內
    容，是徒據該紙收據實不足使原告相信被告有另授權邱六郎
    律師代理與其和解之事實。而原告究係因被告本人如何之行
    為事實，使其相信邱六郎律師就兩造間之債權債務關係有代
    理權之情形存在，並未說明；亦未舉證證明被告當時就其與
    原告間債權債務之和解或其他法律行為，確有實際知悉邱六
    郎律師表示為其代理人而不為反對表示之事實，顯難認被告
    應負表見代理之授權人責任甚明，原告此項主張亦非有理。
  (四)綜上，原告主張被告授權邱六郎律師於95年3 月9 日代理而
    與原告就兩造間債權債務關係達成清償和解，及被告縱未實
    際授權邱六郎律師，亦應負表見代理之授權人責任等情，依
    其所舉證據均不足以證明為真實；且原告復未舉證證明其就
    上開債務業已合法清償，故原告主張系爭債權已因清償而消
    滅不存在云云，即非有據。從而，被告執為聲請本件強制執
    行依據之債權憑證上所載對被告之債權865,169 元及應負擔
    之訴訟費用56,281元，原告尚未清償，則原告請求確認被告
    對其上開債權不存在，為無理由，應予駁回。
五、本件事證已臻明確，兩造其餘攻擊或防禦方法，經本院審酌
    後，認均與本件之結論無涉，茲不予論述，併予敘明。
六、據上論結，原告之訴為無理由，並依民事訴訟法第78條，判
    決如主文。
中    華    民    國   100    年    12    月    22    日
                  民事第二庭    法  官  楊博欽
以上正本係照原本作成
如對本判決上訴，須於判決送達後20日內向本院提出上訴狀。如
委任律師提起上訴者，應一併繳納上訴審裁判費。
中    華    民    國   100    年    12    月    22    日
                                書記官  林姍